【裁判字號】    98,上易,486
【裁判日期】    990224
【裁判案由】    侵權行為損害賠償
【裁判全文】
臺灣高等法院臺中分院民事判決         98年度上易字第486號
    上  訴  人  丙○○
                丁○○
    上二人共同
    訴訟代理人  林建宏  律師
    複  代理人  乙○○
    被  上訴人  甲○○
    訴訟代理人  陳建良  律師
上列當事人間因請求侵權行為損害賠償事件，上訴人對於民國98
年11月3日臺灣彰化地方法院97年度訴字第504號第一審判決提起
上訴，本院於99年2月10日言詞辯論終結，判決如下：
    主      文
上訴駁回。
第二審訴訟費用由上訴人連帶負擔。
    事實及理由
一、被上訴人起訴主張：1.坐落彰化縣彰化市○○段第1118地號
    土地上之同地段第554建號門牌彰化市○○路○段75號房屋（
    含未辦保存登記部分，下稱系爭甲屋）為伊所有，與東側毗
    鄰上訴人丙○○所有坐落同上地段1115地號土地上之同地段
    第553建號門牌彰化市○○路 ○段77號房屋（下稱系爭乙屋）
    ，為使用共同壁之建物。故於拆除共同壁房屋時，應注意施
    工方法，避免損及鄰屋。然上訴人丙○○於民國（下同）96
    年2 月間託其父即上訴人丁○○，僱工進行系爭乙屋拆除工
    程時，疏未注意，逕以俗稱大鋼牙之重型機具，並以強力拉
    扯、擊碎等方式進行拆除，致系爭甲屋之牆、柱、樑、板等
    出現多處裂縫、裂紋剝落，甚至產生變形、側傾等損害。2.
    伊於系爭乙屋施工期間曾要求上訴人停工，並向彰化縣政府
    陳情，彰化縣政府即函令上訴人停工，補辦執照，並建議兩
    造就房屋損壞部分委託鑑定。上訴人嗣於96年8月8日申請臺
    灣省土木技師公會鑑定，經該公會勘查、訪談及測量後，鑑
    定結果確認該工程之施工程序及作法，已對於系爭甲屋產生
    損害。3.依據民法第184條第2項前段、第794條、第184條第
    1 項前段、第188條第1項前段及第185條第1項前段等規定，
    可知上訴人丙○○為系爭乙屋所有人，於進行拆除工程時，
    不得使相鄰系爭甲屋受損害；上訴人丁○○係實際僱工進行
    拆除之人，就其受僱人執行職務所致系爭甲屋之損害，應與
    受僱人連帶負損害賠償責任，是上訴人二人均為系爭甲屋受
    損之共同侵權行為人，應對伊負連帶賠償責任。4.依據臺灣
    省土木技師公會96年9月5日（96）省土技字第5643號鑑定報
    告（下稱系爭A 鑑定報告），系爭乙屋拆除工程確實已造成
    系爭甲屋發生側傾結果，且傾斜率已超過50分之 1，致房屋
    抵抗各種外力之強度及耐震性，均不符安全需求，又因傾斜
    率過大而無修復可能，已達拆除重建之標準。5.臺灣省建築
    師公會98年1月19日台建師鑑97066字第2738-3號鑑定報告書
    （下稱系爭B 鑑定報告），所拍攝標的物現況照片，關於照
    片中「龜裂」、「裂紋」、「裂痕」、「細紋」等損害，大
    都未標示寬度或長度；系爭B 鑑定報告中所列瑕疵照片，比
    系爭A鑑定報告多，其未為系爭A鑑定報告所列出之新增裂縫
    及損壞數量，卻未明確表列，亦未說明成因，似有偏頗；上
    訴人加裝H型鋼兩側，於系爭A鑑定報告所附照片中，並無裂
    縫存在。反於系爭B 鑑定報告所附照片中，出現明顯裂縫，
    且該裂縫並非存於舊有樓板底緣。系爭B 鑑定報告竟指為無
    從比較，既稱「無法靠近明察」，卻判定「並非裂痕」，難
    以令人信服；系爭甲屋左側結構柱外觀均有裂縫，其中第 1
    支柱底部裂縫深達15公分以上，最大寬度逾1 公分，並有縱
    向及橫向裂縫，已損及結構安全，絕非該鑑定認以 Silicon
    補強即可；系爭B 鑑定報告附件(五)「瑕疵損壞修復工程估算
    表」僅列總數量，並未詳列應修復明細及前後損壞項目比對
    ，致兩造無從檢視其正確性；被上訴人於損壞鑑定中列出多
    處「壁癌」瑕疵，已向鑑定人提出漏水等問題，鑑定人卻未
    查明漏水原因，亦未列出修復漏水及壁癌等相關項目；系爭
    B鑑定報告附件(六)列出3處房間牆面及8處房間天花板需為「
    木作裝潢」，另4 處房間牆面需為「木隔間」。但於附件(五)
    卻僅列「木隔間」拆除及重作費用，未列出「木作裝潢拆除
    」及重作費用，明顯漏列；系爭B 鑑定報告未指出修復所需
    必要工期，另於進行修復工程期間，系爭甲屋顯有遷空必要
    ，所需搬遷費用及租賃同坪數房屋租金，未併為估算；系爭
    B鑑定報告指出，修復費用係依據92年2月臺灣省建築師公會
    鑑定委員會編印「建築鑑定實務探討專輯」之「損害修復標
    準單價表」估算。惟由行政院主計處所公布「營造工程物價
    指數銜接表」可知，自92年起至97年為止，材料類工程物價
    指數之漲幅達百分之 58.61，勞務類工程物價指數之漲幅亦
    達百分之 10.64。系爭甲屋損害發生於96、97年間，該鑑定
    報告於98年1月19日作成，該鑑定仍依92年2月間勞務及材料
    單價為修復費用估算，顯有未洽；系爭甲屋辦理保存登記面
    積為72.6坪，惟其1至3樓實際建築面積達191 坪，加上地下
    室面積，總計高達200坪以上，系爭B鑑定報告僅以保存登記
    面積計算重建價格，顯有錯誤；系爭甲屋所生傾斜、裂縫或
    其他瑕疵等原因，又於3樓、4樓大理石地磚突起破裂，西側
    外牆柱體產生剪斷性裂縫，於系爭B 鑑定報告均稱無法判斷
    ，亦未估列相關費用，顯屬遺漏；系爭A 鑑定報告於施工中
    作成，足以呈現施工當時現況，又系爭甲屋並無新建、增建
    、修補、基地或開挖等情形，亦未發生重大地震，竟造成系
    爭甲屋不均勻沉陷、傾斜等損害，均係上訴人進行拆除、開
    挖地基等工程時，未為任何安全防護措施所致，系爭B 鑑定
    報告，明顯不足；系爭B 鑑定報告中引用公共工程委員會價
    格資料庫之資料，認拆除裝修表層、外牆貼二丁掛磁磚、內
    牆貼磁磚、地坪鋪磁磚、地坪磨石子、裂縫 Epoxy修補、木
    隔間等單價分別為新台幣（下同）132元、845元、845 元、
    879元、846元、856元、700元，顯然低於市場行情甚多。茲
    以臺北縣建築物工程施工損壞鄰房鑑定手冊附冊 4之單價分
    析表觀之，合理單價應分別為 180元、1,500元、1,200元至
    1,300元、1,200元至1,300元、1,300元、1,200元、1,650元
    。又因被上訴人係以單一房屋為修復，不具大量化採購之議
    價優勢，實不得以政府採購之最低單價為鑑定依據；6.上訴
    人進行系爭乙屋拆除工程，致被上訴人所有系爭甲屋發生損
    害，爰依民法第184條第1項前段、第 2項前段、第185條第1
    項前段、第188條第1項前段及第 794條規定，本於侵權行為
    損害賠償之法律關係，提起本訴，求為判決命上訴人應連帶
    給付被上訴人300 萬元，及自起訴狀繕本送達翌日起至清償
    日止，按年息5%計算之利息，並陳明願供擔保請准宣告假執
    行（惟原審判命上訴人應連帶給付被上訴人壹佰零捌萬貳仟
    柒佰元，及自九十七年七月二十六日起至清償日止，按年息
    百分之五計算之利息，而駁回被上訴人其餘之訴。被上訴人
    就其所受敗訴判決部分，未據聲明不服）。
二、上訴人則以：1.系爭甲屋屬屋齡逾28年之舊屋，產生裂縫、
    裂紋、變形、傾斜等損害因素很多，諸如原本建築問題、抽
    取地下水及地震等因素。況且，該屋經歷921 大地震，故其
    所受損害顯非單一因素所造成。被上訴人竟概括指為上訴人
    施工所致，加上被上訴人所提證物，尚無從證明其所生損害
    與施工間具有相當因果關係，難認被上訴人對上訴人具有損
    害賠償請求權存在。2.被上訴人所提系爭A 鑑定報告中「玖
    、結論及建議」（即該鑑定報告第11頁）結論1 記載：「惟
    本次傾斜度測量結果可能因牆面本身之粉刷、漆面或瓷磚貼
    附等施工平整問題，致使傾斜度測量結果可能非建物本身之
    傾斜率：：：故應進一步再測定建物本身傾斜率及監測建物
    是否會因本工程後續施工而有持續傾變動之現象」、結論 3
    則記載：「本次鑑定所具之裂縫及相關損害現象，確實無法
    完全百分之百證明皆係本工程施工所致」等語，均無法證明
    系爭甲屋傾斜、裂縫等損害為上訴人施工所致，二者間有無
    因果關係，應由被上訴人負舉證責任。3.縱認系爭甲屋所受
    損害確為上訴人施工所致，惟依民法第213條第1項規定，損
    害賠償方法以回復原狀為原則。另佐以系爭A 鑑定報告（第
    11頁，結論2及建議1）記載，系爭甲屋結構體主要樑柱系統
    受損甚微，整體結構尚在安全範圍，暫無立即性危害之虞，
    僅須就系爭建物現存有之裂縫，以環氧樹脂系之裂縫注劑進
    行修補即可，無須拆除重建。4.系爭乙屋係上訴人丁○○出
    資購買，因稅賦考量，始借名登記予上訴人丙○○，上訴人
    二人間就系爭乙屋存有借名登記契約，故真正所有權人為上
    訴人丁○○。上訴人丙○○既非系爭乙屋所有權人，自無民
    法第794 條之適用。準此，被上訴人逕列丙○○為上訴人，
    恐有違誤。從而，被上訴人請求為無理由等語，資為抗辯。
三、上訴人不服原審判決命其應連帶給付被上訴人壹佰零捌萬貳
    仟柒佰元，及自九十七年七月二十六日起至清償日止，按年
    息百分之五計算之利息，而提起上訴。其上訴人聲明求為判
    決：(一)原判決不利於上訴人部分廢棄。(二)上開廢棄部分，被
    上訴人在第一審之訴駁回。(三)第一、二審訴訟費用由被上訴
    人負擔。(四)如受不利判決，願供擔保請准宣告免為假執行。
    其陳述上訴理由略以：
  (一)原判決援引台灣省土木技師公會之鑑定報告及該公會於98年
    3 月18日（98）省土技字第1415號函覆，認為甲屋之損害與
    乙屋之拆除工程存在相當因果關係，然詳閱該鑑定及函覆內
    容，可知：1.甲屋之傾斜率已達工程補強要求，且甲屋明顯
    往乙屋傾斜。2.甲屋結構體主要樑柱系統則受損甚微，整體
    結構尚在安全範圍，暫時無立即性危害之虞。3.甲屋受到過
    度外力震動影響下，產生多處微裂縫之損壞。4.本次鑑定所
    見之裂縫及相關損害現象，確實無法百分之百證明皆係乙屋
    工程施工所致。5.建物受損，最主要原因為有不當或超限外
    力產生。故若甲屋週邊除上訴人之施工行為外，並無震動或
    其他不當外力發生源，上訴人之施工行為即可能損壞甲屋。
  (二)由上述說明，並無法確定系爭房屋之損害與上訴人所有房屋
    之施工有相當因果關係，亦即在上訴人所有房屋施工拆除之
    情況下，依客觀審查，並不必然發生系爭房屋產生裂縫甚至
    傾斜之結果，該原因與結果尚非相當，而僅屬偶發之事實，
    甲屋之損害與乙屋之施工間難認為有相當因果關係。至其他
    敘述內容，如：「故若原告建物週邊除被告之施工行為外，
    並無震動或其他不當外力發生源，被告之施工行為對原告之
    建物，產生損壞機制之機率及可能性即相當之高」、「由於
    被告之開挖行為，確實有導致原告建物之地下層壁體裸露，
    依據土壤力學等相關學理，結構體與土壤互制之力學行為，
    因開挖導致平衡狀態之破壞，自然會有產生結構體變位之可
    能性：：：由一般工程實務及學理，故若原告建物週邊除被
    告之施工行為外，並無震動、開挖或其他不當外力發生源，
    被告之施工行為對原告之建物，產生諸如建物傾斜、基礎沉
    陷等損壞機制之機率及可能性即相當之高」。其大意均係「
    上訴人之行為可能有損害被上訴人房屋之機率」，究竟是多
    大機率，未有詳確說明。是以原審判決顯擴張了前述相當因
    果關係之定義。且臺灣省建築師公會所出具系爭B 鑑定報告
    鑑定分析及結果欄亦明確記載：「一般建築物發生龜裂之原
    因有多種，可能因建築物本身之自重導致土壤地耐力不平均
    而產生之不均等下沉或外力或地震力之震動或因不同時期之
    增建甚或溫差過大都有可能發生，因其發生之原因複雜無法
    判定全因鄰地拆除房屋而導致」，可知，甲屋產生裂縫、裂
    紋、變形、傾斜之成因至少有五種，無法確定係因乙屋施工
    所致。
  (三)又原審判決依台灣省土木技師公會及台灣省建築師公會之鑑
    定報告，得出「未完全切斷系爭甲屋與拆除系爭乙屋之相當
    因果關係」之結論，再依前述二報告就甲屋損害之原因，敘
    述保守並列舉許多可能原因，可知原審與前述二公會均無明
    確認甲屋之損害與乙屋之施工有相當因果關係，故原審既引
    據前開鑑定結果，卻未採用其因果關係不明確之認定，即輕
    率判決上訴人丁○○、丙○○應連帶賠償被上訴人壹佰零捌
    萬貳仟柒佰元本息，顯有理由矛盾之違誤。
  (四)再借名登記係當事人之一方借用他方之名義為不動產之登記
    ，仍自行保有管理及處分之權利，即受委託者僅係登記名義
    人，實際上並無管理處分之權（最高法院98年台上字第76號
    判決要旨參照）。系爭乙屋雖登記為上訴人丙○○所有，惟
    上訴人丁○○於原審主張此為借名登記，上訴人丙○○並未
    否認爭執，且為原審判決所認定，是系爭乙屋確實係由上訴
    人丙○○就該財產為出名登記，上訴人丁○○為事實上之管
    理、使用、處分，故欲就乙屋為拆除重建自亦係上訴人丁○
    ○之決定及權利，與借名登記人丙○○無關，準此，原判決
    認上訴人丙○○應與上訴人丁○○負連帶損害賠償責任，就
    上訴人丙○○部分，自有違誤。
  (五)另縱認甲屋之損害確實與乙屋施工拆除工程有關，上訴人應
    負賠償之責（此為假設），被上訴人所列應修補所需之材料
    究否確實為修補所需之必要費用？仍有疑義。被上訴人於原
    審主張之損害為各樓層部分牆面、天花板、磨石子地板等發
    生裂縫、裂痕，其所列材料如原判決附表所示，其中之外牆
    貼二丁掛磁磚、內牆瓷磚表面處理、內牆貼瓷磚、地坪舖瓷
    磚、地坪磨石子、利潤稅捐及管理費、非工程性補強費用等
    ，似非修補裂痕之必需材料。況原判決亦表示「蓋損害賠償
    之目的在於填補所生之損害，其應回復者，並非『原來狀態
    』，而係『應有狀態』，應將損害事故發生後之變動狀況考
    慮在內」，則前述七種材料之費用是否為被上訴人修補之必
    需費用，即有疑義。
四、被上訴人答辯聲明求為判決：(一)上訴駁回。(二)第二審訴訟費
    用由上訴人負擔。其陳述除略以：
  (一)上訴人提起本件上訴，顯然係將臺灣省土木技師公會於鑑定
    報告中說明鑑定依據之用語，誤認係鑑定結論。查臺灣省土
    木技師公會之鑑定報告於第 9、10頁中關於「裂縫及損壞處
    檢視及損壞判斷」項下明確表示：「當初本工程係以大型施
    工機具直接進行結構體之大規模破壞拆除，小部份構件再配
    合人力持電鑽打除，並非事前以機械切割方式，逐步逐區將
    與鄰屋結構體相連部分先行切割，再執行本工程建物結構體
    破壞拆除作業。同時，於上述佐證資料中並未發現本工程事
    前執行相關鄰房之安全防護措施。再者，就鑑定標的物現存
    有之損害狀況判斷，部份構件有較大之開裂現象，如兩牆交
    界及梯間樓板角隅有較大之裂縫（如附件五照片50-22、50-
    27、50-37、50-39、50-44 等），此部份可能係因鑑定標的
    物之傾斜變位或過度震動外力，導致相連構件之開裂，惟此
    部分成因，應進一步以監測儀器持續進行觀察。目前，鑑定
    標的物存有多數磁磚及漆面之微裂縫及剝落現象。此微裂縫
    分布面積雖廣，但裂縫深度及寬度均僅止於構件表面，尤其
    磁磚面部份，可以明顯發現此些裂縫僅存於磁磚本身，並未
    延伸至未貼磁磚之牆面，換言之，此損壞並未損及結構主構
    件。就此裂縫生成機制研判，應為磁磚及漆面相對較為脆性
    且薄弱，故在鑑定標的物受過度外力震動影響下，產生多處
    微裂縫之損害。此損壞成因應可排除天災（如九二一地震）
    引致，因地震所導致之損壞，結構物應會伴隨相對較深且寬
    之結構性裂縫，如剪力裂縫。本鑑定標的物並未於本工程施
    工前進行現況鑑定，故本次鑑定所見之裂縫及相關損害現象
    ，確實無法百分之百證明皆係本工程施工行為所致，然依鑑
    定標的物現況及所有人提供相關存證資料判斷，本工程之施
    工程序及作法，確實已對鑑定標的物產生損害」。
  (二)上開判斷之依據，該公會於98年3 月18日（98）省土技字第
    1415號函之說明中則表示：「上述所有人即為原告，其於被
    告施工期間，有進行多次拍照、攝影，並針對原告房屋之裂
    縫、破損處，貼覆保鮮膜並有相關記錄。由原告提供之被告
    施工影片，被告對於兩造雙方共同壁之結構構件，未先進行
    構件切割，直接以機械進行打除，對原告之建物產生近距離
    且具有相當能量之震動，在未有隔震及防護之施工作為下，
    對鄰屋產生或大或小之裂縫及損壞自是必然。建物受損，最
    主要原因為有不當或超限外力產生：：：故若原告建物週邊
    除被告之施工行為外，並無震動或其他不當外力發生源，被
    告之施工行為對原告之建物，產生損壞機制之機率及可能性
    即相當之高。因此本鑑定報告本文第10頁第5 段中即有闡述
    」。足見鑑定機關所認「相當之高」之程度已可認定：「本
    工程之施工程序及作法，確實已對鑑定標的物產生損害」。
    並無上訴人所指鑑定機關之鑑定結論僅以可能性或機率為論
    斷用語。
  (三)關於系爭房屋傾斜之原因判斷，臺灣省土木技師公會於98年
    3 月18日（98）省土技字第1415號函之說明中表示：「由於
    被告之開挖行為，由上開照片中可明顯可見，確實有導致原
    告建物之地下層壁體裸露，依據土壤力學等相關學理，結構
    體與土壤互制之力學行為，因開挖導致平衡狀態之破壞，自
    然會有產生結構體變位之可能性。惟建物是否因此產生較大
    量，甚至超出法定標準之不均勻沉陷及傾斜，仍須藉由基地
    地質、基礎形式及外力大小等條件進行進一步之分析。但由
    一般工程實務及學理，若原告建物周邊除被告之施工行為外
    ，並無震動、開挖或其他不當外力發生源，被告之施工行為
    對原告之建物，產生諸如建物傾斜、基礎沉陷等損壞機制之
    機率及可能性即相當之高」。按民事訴訟係採「優勢證據原
    則」，即負舉證責任之人，舉證至法院可相信待證事實存在
    之可能性大於不可能性，法院即應認其已盡舉證之責任，為
    其有利之判斷。原判決依上開臺灣省土木技師公會之鑑定意
    見，認被上訴人所有系爭房屋之損壞應為上訴人之施工行為
    所致，且縱以臺灣省建築師公會之鑑定意見，亦無法推翻臺
    灣省土木技師公會關於因果關係之認定，應認被上訴人就系
    爭房屋損壞之發生與上訴人之施工行為間具因果關係一事，
    已盡舉證責任。若上訴人對此仍有爭執，顯應由上訴人就系
    爭房屋之損壞確為其他原因所致一事，自行舉證證明。
  (四)由原審卷附臺灣省建築師公會第二次補充鑑定報告書第六項
    第(一)款第2 目之說明可知，「鑑定人未明確指明除原土木技
    師鑑定報告記載以外之瑕疵部分全數為新增項目」。臺灣省
    土木技師公會之鑑定報告第11頁結論第2 項中明確指出：「
    鑑定標的物於本工程目前施工中之現況，包含外觀、裂縫及
    損害部分，皆予以記錄並拍照存檔，如附件五所示」。由臺
    灣省建築師公會之鑑定報告中所列比對照片可知，臺灣省土
    木技師公會鑑定時所發現之現況瑕疵應僅有31處，時隔一年
    三個月後臺灣省建築師公會鑑定時所發現之瑕疵則高達 138
    處，增加之107 處房屋裂縫等損壞，顯然為上訴人於臺灣省
    土木技師公會鑑定前之施工或鑑定後之繼續施工所導致，益
    證上訴人之施工行為確實導致系爭房屋損壞之發生及加劇無
    疑。
  (五)被上訴人自始即否認上訴人丙○○僅為借名登記之受託人，
    上訴人始終不曾提出相關事證以實其說。上訴人等雖主張丙
    ○○並非彰南路2 段77號房屋之所有權人，僅為借名登記之
    受任人，真正所有權人為丁○○云云。惟上訴人並未舉證以
    實其說，空言主張，不足採信。況借名登記通常均有不得不
    然之原因，上訴人丁○○有何必要將房屋及土地借名登記為
    丙○○所有？再者，如原審原證2 所示，上訴人丙○○係於
    購買房地當時即同時以房地設定最高限額1200萬元之抵押權
    向金融機構貸款，債務人亦登記為上訴人丙○○，足見上訴
    人丙○○對於其所有房地確有處分之權限，非僅為借名登記
    之出借名義人無疑。上訴人等所辯，無非為臨訟卸責之辭，
    不足採信。
  (六)又鑑定報告所列各項修補費用，既係鑑定機關所認列，自屬
    必要之費用。上訴人未舉出鑑定意見不可採之明證，僅泛稱
    「仍有疑義」，顯無理由。
五、經查：依據臺灣省土木技師公會所出具系爭A 鑑定報告鑑定
    結論略以：「1.由傾斜度測量結果，本標的物（即系爭甲屋
    ）構件最小傾斜率為測點S-2之1/57，最大傾斜率為S-3之1/
    20，且明顯皆往本工程建物（即系爭乙屋）之方向傾斜。惟
    本次傾斜度測量結果，可能因牆面本身之粉刷、漆面或瓷磚
    貼附等施工平整問題，致使傾斜度測量結果可能非建物本身
    之傾斜率。惟就本次立面傾斜測量結果而言，傾斜率皆已達
    到工程補強要求，故應進一步再測定建物本身傾斜率及監測
    建物是否會因本工程後續施工而有持續傾斜變動之現象。2.
    本鑑定標的物內各樓層之部分牆面、天花板、磨石子地坪發
    現有多次裂縫，瓷磚面則有微裂縫及剝落現象，而結構體主
    要樑柱系統則受損甚微，研判整體結構尚在安全範圍，暫時
    無立即性危害之虞。鑑定標的物於本工程目前施工中之現況
    ，包含外觀、裂縫及損害部分，皆予以紀錄並拍照存檔，如
    附件五所示。相關損壞成因及機制研判，詳第捌章第二節所
    述（：：：本工程係以中大型施工機具直接進行結構體之大
    規模破壞拆除，小部分構件再配合人力持電鑽打除，並非事
    前以機械切割方式，逐步逐區將與鄰屋結構體相連部分先行
    分割，再執行本工程建物結構體破壞拆除作業。同時，於上
    述佐證資料中並未發現本工程有事前執行相關鄰房之安全防
    護措施。再者，就鑑定標的物現存有之損害狀況判斷，部分
    構件有較大之開裂現象，如兩牆交界及梯間樓板角隅有較大
    之裂縫，此部分可能係因鑑定標的物之傾斜變位或過度震動
    外力，導致相連構件之裂開：：：目前，鑑定標的物存有多
    數瓷磚面及漆面之微裂縫及剝落現象：：：就此裂縫生成機
    制研判，應為瓷磚及漆面相對較為脆性且薄弱，故在鑑定標
    的物受過度外力震動影響下，產生多處微裂縫之損壞。此損
    壞成因應可排除天災如921 地震所致：：：）。3.本鑑定標
    的物並未於本工程施工前進行現況鑑定，故本次鑑定所見之
    裂縫及相關損害現象，確實無法百分之百證明皆係本工程施
    工所致。然依鑑定標的物現況及所有人提供之相關存證資料
    判斷，本工程之施工程序及做法，確實已對鑑定標的物產生
    損害。本工程之執行人員，應負有本鑑定標的物損壞賠償或
    修復之責任及義務」等語。嗣原審於98年2 月18日發文向該
    公會函詢有關系爭甲屋損害原因，該公會又以98年3 月18日
    （98）省土技字第1415號函覆略以：「：：：其（指被上訴
    人）於上訴人施工期間，有進行多次拍照、攝影，並針對被
    上訴人房屋之裂縫、破損處，貼覆保鮮膜並有相關紀錄。由
    被上訴人提供之上訴人施工影片，上訴人於兩造雙方之共同
    壁之結構構件，未先進行構件切割，直接以機械進行打除，
    對被上訴人之建物產生近距離且具有相當能量之震動，在未
    有隔震及防護之施工作為下，對鄰屋產生或大或小之裂縫及
    損壞自是必然。建物受損，最主要原因為有不當或超限外力
    產生：：：故若被上訴人建物週邊除上訴人之施工行為外，
    並無震動或其他不當外力發生源，上訴人之施工行為對被上
    訴人之建物，產生損壞機制之機率及可能性即相當之高」、
    「：：：由於上訴人之開挖行為，確實有導致被上訴人建物
    之地下層壁體裸露，依據土壤力學等相關學理，結構體與土
    壤互制之力學行為，因開挖導致平衡狀態之破壞，自然會有
    產生結構體變位之可能性：：：由一般工程實務及學理，故
    若被上訴人建物週邊除上訴人之施工行為外，並無震動、開
    挖或其他不當外力發生源，上訴人之施工行為對被上訴人之
    建物，產生諸如建物傾斜、基礎沉陷等損壞機制之機率及可
    能性即相當之高」等語，均肯認系爭甲屋損害與拆除系爭乙
    屋間具有相當因果關係。另依據臺灣省建築師公會所出具系
    爭B 鑑定報告鑑定分析及結果欄記載：「．．．本鑑定標的
    物（指系爭甲屋）鄰房（指系爭乙屋）於拆除施工前未做現
    況鑑定。以目前之狀況實無判定其瑕疵龜裂發生之時間。而
    一般建築物發生龜裂之原因有多種，可能因建築物本身之自
    重導致土壤地耐力不平均而產生之不均等下沉或外力或地震
    力之震動或因不同時期之增建甚或溫差過大都有可能發生，
    因其發生之原因複雜無法判定全因鄰地拆除房屋而導致」等
    語，亦未完全切斷系爭甲屋與拆除系爭乙屋之相當因果關係
    。準此，被上訴人主張上訴人僱工拆除系爭乙屋，已造成系
    爭乙屋發生損害，自屬有據。上訴人泛指鑑定機關之鑑定結
    論僅以可能性或機率為論斷用語，而質疑系爭房屋損壞之發
    生與上訴人之施工行為間是否確具因果關係，殊無足採。
六、又「不動產物權，依法律行為而取得、設定、喪失及變更者
    ，非經登記，不生效力」，民法第758條第1項定有明文。再
    當事人約定，一方即借名者經他方即出名者同意，而就屬於
    一方現在或將來之財產，以他方之名義，登記為所有人或其
    他權利人，即為借名契約。在現行法制下，借名契約為無名
    契約，依私法自治原則，當事人基於特定目的而訂立借名契
    約，自無不可。單純借名契約，並未違反法律強制規定或公
    序良俗，依契約自由原則，應屬有效。且借名登記契約，係
    以當事人間之信任關係為基礎，性質類似民法委任契約，則
    其相關法律關係在契約未約定者，應類推適用民法關於委任
    相關規定。本件系爭乙屋既登記為上訴人丙○○所有，且未
    據上訴人主張終止該借名登記契約前，仍屬上訴人丙○○所
    有。是以上訴人辯稱，上訴人丁○○始為真正所有權人乙節
    ，即無足取。
七、按「因故意或過失，不法侵害他人之權利者，負損害賠償責
    任」、「違反保護他人之法律，致生損害於他人者，負賠償
    責任。但能證明其行為無過失者，不在此限」、「數人共同
    不法侵害他人之權利者，連帶負損害賠償責任」、「受僱人
    因執行職務，不法侵害他人之權利者，由僱用人與行為人連
    帶負損害賠償責任」、「土地所有人開掘土地或建築時，不
    得因此使鄰地之地基動搖或發生危險，或使鄰地之建築物或
    其他工作物受其損害」，此分別為民法第184條第1項前段、
    第2項、第185條第1項前段、第188條第1項前段、第794條所
    明定。又所謂保護他人為目的之法律，係指一般防止危害權
    益，或禁止侵害權益之法律；凡直接或間接以保護個人權益
    為目的者，均屬之。查系爭甲、乙屋為相毗鄰使用共同壁之
    建物，上訴人丙○○託其父即上訴人丁○○僱工拆除系爭乙
    屋，致被上訴人所有系爭甲屋發生損害，則被上訴人本於前
    揭規定，請求上訴人應負連帶損害賠償責任，核屬有據。依
    據臺灣省建築師公會所出具系爭B 鑑定報告，認以分析水平
    傾斜其數值本其微小，故依水平分析則鑑定標的物（系爭甲
    屋）應屬正常，該傾斜度應還不致影響其結構之安全；以瑕
    疵（損害）現況發生之部位，其相關結構體之樑柱部分應屬
    輕微，再就建築物之傾斜度而言，最大傾斜度雖大於 1/200
    ，但因主結構體未發現明顯之破壞，應還不致於發生立即之
    危險（見該鑑定報告第9 頁所載）。核與臺灣省土木技師公
    會所出具系爭A 鑑定報告，認定系爭甲屋結構體主要樑柱系
    統受損甚微，研判整體結構尚在安全範圍，暫時無立即性危
    害之虞（見該鑑定報告第11頁），兩者認定一致。準此，被
    上訴人主張系爭甲屋已不可能進行修復，必須重建云云，尚
    非有據。查依民法第213條至第215條規定，損害賠償之方法
    ，以回復原狀為原則，金錢賠償為例外。惟依民法第 196條
    規定：「不法毀損他人之物者，被害人得請求賠償其物因毀
    損所減少之價額」，此即民法第213 條所謂法律另有規定，
    故不法毀損他人所有物，應以金錢賠償其損害。毀損他人所
    有物，有修理（修復）可能時，修理費（修復費用）即為損
    害。又物因侵權行為而受損害，請求金錢賠償，其有市價者
    ，應以請求時或起訴時之市價為準。蓋損害賠償之目的在於
    填補所生之損害，其應回復者，並非「原來狀態」，而係「
    應有狀態」，應將損害事故發生後之變動狀況考慮在內。故
    其價格應以加害人應為給付之時為準，被害人請求賠償時，
    加害人即有給付之義務，算定被害物價格時，應以起訴時之
    市價為準，被害人於起訴前已曾為請求者，以請求時之市價
    為準（最高法院64年度第6 次民庭庭推總會議決議參照）。
    本件被上訴人所有系爭甲屋既因上訴人拆除系爭乙屋受有損
    害，則被上訴人請求上訴人以金錢賠償修復費用，即屬有據
    。從而，原審依據系爭B 鑑定報告及第1、2次補充鑑定報告
    ，就原判決附表所示項目，按「行政院公共工程委員會價格
    資料庫97.11.15公告價格」及單價分析表，核算出上訴人以
    金錢賠償修復費用為1,082,700元，認被上訴人依民法第184
    條第1項前段、第2項前段、第185條第1項前段、第188 條第
    1項前段及第794條等規定，本於侵權行為損害賠償之法律關
    係，請求上訴人應連帶給付被上訴人於 1,082,700元，及自
    起訴狀繕本送達翌日即97年7 月26日起至清償日止，按年息
    5%計算利息之範圍內，為有理由，而判命上訴人應如數連帶
    給付，並酌定相當擔保金額宣告准免假執行，即無不合。上
    訴意旨指摘原判決命其給付部分不當，求予廢棄改判，為無
    理由，其上訴應予駁回。
八、本件事證已臻明確，兩造所提其餘攻擊防禦方法及舉證，與
    判決結果不生影響，爰不一一論述。
九、據上論結，本件上訴為無理由，爰依民事訴訟法第449條第1
    項、第85條第2項，判決如主文。
中    華    民    國    99    年    2     月    24    日
                民事第五庭    審判長法  官  童有德
                                    法  官  鄭金龍
                                    法  官  古金男
以上正本係照原本作成。
不得上訴。
                                    書記官  瑞芳
中    華    民    國    99    年    2     月    24    日
                                                      Ｖ

司法院資訊處製作；財團法人民間司法改革基金會備份。
